【裁判字號】    97,訴,78
【裁判日期】    970930
【裁判案由】    分割共有物
【裁判全文】
臺灣彰化地方法院民事判決                97年度訴字第78號
原      告    乙○○
訴訟代理人    許燦奎律師
被      告    丙○
被      告    甲○
被      告    己○○
被      告    丁○○
訴訟代理人    戊○○
上列當事人間請求分割共有物事件，本院於97年09月17日言詞辯
論終結，判決如下：
    主      文
被告等應協同原告向彰化縣二林地政事務所就兩造共有坐落彰化
縣芳苑鄉○○○段一○二九地號土地之土地登記簿所登載之面積
更正登記為壹零肆肆零平方公尺。
兩造共有坐落彰化縣芳苑鄉○○○段一○二九地號、地目旱、面
積壹零肆肆零平方公尺之土地應予分割，其分割方法為：如附圖
（即彰化縣二林地政事務所民國九十七年八月十三日13字第1177
號收件、民國九十七年八月二十八日複丈之土地複丈成果圖）所
示：編號Ａ面積貳貳陸玖平方公尺土地，分歸被告丁○○、丙○
按原應有部分比例維持共有；編號Ｂ面積貳陸參捌平方公尺土地
，分歸被告己○○取得；編號Ｃ面積貳肆玖伍平方公尺土地，分
歸被告甲○取得；編號Ｄ面積貳肆玖伍平方公尺土地，分歸原告
取得；編號Ｅ面積伍肆參平方公尺土地，分歸兩造按原應有部分
比例維持共有，供作道路使用。
訴訟費用由兩造按如附表所示原應有部分之比例負擔。
    事實及理由
一、被告丙○、甲○及己○○等受合法通知，均未於最後言詞辯
    論期日到場，經核無民事訴訟法第 386條所列各款情形，爰
    依原告之聲請就此部分由其一造辯論而為判決。
二、原告主張：
  (一)坐落彰化縣芳苑鄉○○○段1029地號、地目旱、面積 10580
    平方公尺、權利範圍全部之土地（以下稱系爭土地），係屬
    兩造所共有，兩造之應有部分如附表所示，系爭土地並無不
    能分割之事由，兩造間亦未訂有不分割之特約及期限，為求
    土地充分利用計，惟因不能協議分割，乃訴請准予裁判分割
    。
  (二)又系爭土地之面積原為 10580平方公尺，然實際經地政機關
    計算面積之結果為 10440平方公尺，爰依法併為請求被告應
    協同原告向地政機關，辦理更正上開土地登記簿所登載之面
    積為10440方公尺。
  (三)原告所提出彰化縣二林地政事務所97年08月13日13字第1177
    號、複丈日期97年08月28日土地複丈成果圖（以下簡稱附圖
    ）所示分割方案之理由如下：
  (1)按在民國89年01月04日農業發展條例修正施行前共有之共有
    耕地，其每宗耕地分割後，每人所有之面積即不受0.25公頃
    之限制；又前項第3款及第4款所定共有耕地，辦理分割為單
    獨所有者，應先取得共有人之協議或法院確定判決，其分割
    後之宗數，不得超過共有人之人數，此農業發展條例第16條
    第1項第4款及第 2項分別定有明文。本件系爭土地係在89年
    01月04日就已經係共有之耕地，且原告所提出分割方案，其
    分割後之土地宗數與共有人人數相同（按：被告丙○與丁○
    ○願繼續維持共有），故除符合上開法條之規定外，對全體
    共有人亦均有利益，符合公平原則。
  (2)原告與被告甲○及己○○均係同一家族故將編號Ｂ、Ｃ、
    Ｄ之土地，分歸渠等所有；而被告丁○○及丙○亦係同一家
    族，故將編號Ａ之土地，分歸渠等所共有，兩者均有利於將
    來土地整體開發利用，俾達地盡其用之經濟效益計。
  (3)原告所提出之分割方案，係按現各共有人所使用土地之現況
    ，而採用東西橫向分割方法，並經全體共有人之同意在系爭
    土地西邊設置編號Ｅ之道路，俾供編號Ｂ、Ｃ、Ｄ三筆土地
    所有人通行。並聲明：如主文所示。
三、被告方面之陳述：
  (一)被告丁○○陳述：同意分割，就原告所提如附圖所示之分割
    方案沒有意見，伊願與被告丙○維持共有關係。
  (二)被告丙○未於最後言詞辯論期日到場，惟據其於前言詞辯論
    期日到場陳述：同意分割，但希望按照分管之位置分割。
  (三)被告甲○、己○○均未於言詞辯論期日到場，亦均未提出書
    狀作何聲明或陳述。
四、得心證之理由：
  (一)按登記人員或利害關係人於登記完畢後，發現登記錯誤或遺
    漏時，應申請更正登記，登記機關於報經上級地政機關查明
    核准後更正之，土地登記規則第134條第1項定有明文。是以
    土地登記之面積如與實際測量所得之面積不符，於共有人間
    無爭執者，法院得於地政機關辦理更正登記完畢後，為分割
    共有物之判決，或逕依原告請求，參考地政機關實測所得之
    面積判決分割，並於理由欄敘明面積不符情節，待該判決確
    定後，由當事人持向地政機關聲請一併為更正及分割登記，
    均毋庸由原告追加聲明，請求更正共有土地之面積後始為判
    決分割。經查，系爭土地經彰化縣二林地政事務所人員測量
    之結果，實際面積為 10440平方公尺，與土地登記謄本之登
    記面積 10580平方公尺不符，此有彰化縣二林地政事務97年
    08月29日二地二字第0970004872號函送之之土地複丈成果圖
    為憑，且兩造對於上開測量結果復無爭執，揆諸首開說明，
    本院自得依原告之請求，參考地政機關實測所得之面積而為
    判決分割，並諭令兩造協同辦理更正系爭土地面積之登記，
    合先敘明。
  (二)次按各共有人，得隨時請求分割共有物。又共有物之分割方
    法，不能協議決定者，法院得因任何共有人之聲請，命以原
    物分配於各共有人。民法第823條第1項及第824條第2項第 1
    款分別定有明文。本件原告主張系爭土地為兩造所共有，共
    有人之應有部分如附表所示，而兩造間就系爭土地並無訂不
    分割之期限，亦無依物之使用目的不能分割之情形，惟不能
    協議分割等事實，業據其提出土地登記第二類謄本及地籍圖
    謄本各一件在卷為憑，並為被告等所不爭執，堪信原告之主
    張為真實。從而，原告基於系爭土地共有人之共有物分割請
    求權，依上揭法條規定訴請分割系爭土地，洵屬有據，應予
    准許。
  (三)又按共有人因共有物分割之方法不能協議決定，而提起分割
    共有物之訴，應由法院斟酌共有物之性質、共有人之意願、
    全體共有人之利益、經濟效用等因素，秉持公平原則，而為
    適當之分配。經查：系爭土地僅北面臨水溝、通行道路，其
    餘東、西、南三面均為他人土地，而系爭土地由北往南依序
    分別為被告丁○○種植蘆筍、鳳梨等作物、被告丙○種植黑
    芝麻、被告己○○種植辣椒、被告甲○分管之空地、原告分
    管之空地，土地均供農作而用，並無建築物，此經本院會同
    彰化縣二林地政事務所測量人員勘驗明確，並有勘驗測量筆
    錄及現場圖在卷供考，原告所提出如附圖所示之分割方案，
    既符合農業發展條例第16條第1項第4款及第 2項之規定，並
    已慮及土地共有人使用現狀，分割線筆直，地形方整，各共
    有人分得之土地均臨西面規劃之五米道路，藉以聯絡北面之
    通行道路，出入甚為方便，且兩造均同意該分割方案，亦有
    兩造簽立之分割略圖、分配表及分割方案說明書一件附卷可
    稽，本院審酌共有人之意願及全體共有人之利益等一切情狀
    ，認採取原告所提如附圖所示分割方法予以分割，尚屬適當
    ，爰諭知系爭土地之分割方法如主文第二項所示。
五、負擔訴訟費用之依據：民事訴訟法第78條、第80條之 1、第
    85條第1項但書。
中    華    民    國    97    年    9     月    30    日
                        民事第一庭法  官  邱月嬌
以上正本係照原本作成。
如對本判決上訴，須於判決送達後20日內向本院提出上訴狀（須
附繕本）。
中    華    民    國    97    年    9     月    30    日
                                 書記官  呂雅惠
      附    表 ：
     ┌────────────────────┐
     │坐落彰化縣芳苑鄉○○○段一○二九地號土地│
     ├─────────┬──────────┤
     │ 共 有 人 姓 名   │   應  有  部  分   │
     ├─────────┼──────────┤
     │   丙      ○     │    32724分之3750   │
     ├─────────┼──────────┤
     │   甲      ○     │    32724分之8250   │
     ├─────────┼──────────┤
     │   丁  ○  ○     │    32724分之3750   │
     ├─────────┼──────────┤
     │   己  ○  ○     │    32724分之8724   │
     ├─────────┼──────────┤
     │   乙  ○  ○     │    32724分之8250   │
     └─────────┴──────────┘


司法院資訊處製作；財團法人民間司法改革基金會備份。
